臺灣高等法院臺中分院刑事判決
111年度金上訴字第978號
上  訴  人  臺灣臺中地方檢察署檢察官
被      告  劉侑宗
選任辯護人  許文鐘律師
上列上訴人因被告違反洗錢防制法等案件，不服臺灣臺中地方法
院110年度金訴字第940號中華民國111年2月8日第一審判決(起訴
案號：臺灣臺中地方檢察署110年度偵字第6811、7465號)，提起
上訴，本院判決如下：
    主  文
上訴駁回。
    理  由
一、公訴意旨略以：被告劉侑宗明知無正當理由徵求他人提供金
    融帳戶之存摺、提款卡及密碼者，極有可能利用該金融帳戶
    為與財產有關之犯罪工具，而可預見金融帳戶被他人利用以
    遂行詐欺取財、洗錢犯罪，竟仍容任所提供之金融帳戶可能
    被利用，造成詐欺取財、洗錢結果之發生，而基於幫助他人
    實施詐欺取財、幫助洗錢犯罪之不確定故意，於109年11月1
    日前某時許，在不詳地點，以不明方式，將其所申辦中華郵
    政帳號00000000000000號帳戶(下稱郵局帳戶)及台新銀行帳
    號00000000000000號帳戶(下稱台新帳戶)之帳號及密碼告知
    詐欺集團成員，而該詐欺集團成員即共同意圖為自己不法之
    所有，基於詐欺取財、洗錢之犯意聯絡，分別為如附表所示
    之詐欺行為，致如附表所示被害人邱顯益、王勝傑陷於錯誤
    ，而於附表所示時間，匯款如附表所示金額至被告郵局帳戶
    及台新帳戶內，旋遭該詐騙集團成員提領一空，嗣經邱顯益
    、王勝傑發現受騙而報警處理，始循線查獲上情。因認被告
    涉犯刑法第30條第1項前段、第339條第1項之幫助詐欺取財
    罪嫌、刑法第30條第1項、洗錢防制法第14條第1項之幫助一
    般洗錢罪嫌。
二、按犯罪事實應依證據認定之，無證據不得認定犯罪事實。不
    能證明被告犯罪者，應諭知無罪之判決。刑事訴訟法第154
    條第2項、第301條第1項分別定有明文。此所謂認定犯罪事
    實之證據，係指足以認定被告確有犯罪行為之積極證據而言
    ，該項證據自須適合於被告犯罪事實之認定，始得採為斷罪
    之資料，如未能發現相當證據，或證據不足以證明，自不能
    以推測或擬制之方法，以為裁判基礎。次按刑事訴訟法第16
    1條第1項規定：「檢察官就被告犯罪事實，應負舉證責任，
    並指出證明之方法。」因此，檢察官對於起訴之犯罪事實，
    應負提出證據及說服之實質舉證責任。倘其所提出之證據，
    不足為被告有罪之積極證明，或其指出證明之方法，無從說
    服法院以形成被告有罪之心證，基於無罪推定之原則，自應
    為被告無罪判決之諭知。　　
三、公訴意旨認被告涉犯幫助詐欺取財及幫助一般洗錢罪嫌，係
    以被告之供述、告訴人邱顯益、王勝傑於警詢中之指訴、自
    動櫃員機交易明細表、網路轉帳明細、報案資料、內政部警
    政署反詐騙諮詢專線紀錄表、金融機構聯防機制通報單等，
    為其主要論據。被告固坦承上開台新銀行及郵局帳戶均為其
    所申辦，然否認有幫助詐欺取財或幫助一般洗錢犯行，辯稱
    ：我是接到自稱網路購物店家和郵局行員的人來電，說因為
    網路購物設定錯誤造成重複扣款，要把款項退還給我，要求
    我提供郵局帳戶資料，我就把資料告訴對方，並依對方指示
    轉帳以確認帳戶使用狀態及登出網路銀行，後來我再次登入
    網路銀行，發現郵局帳戶內原本的餘額被提領了新臺幣(下
    同)1萬多元，我質問對方，對方表示程序有錯誤，要求我提
    供另一個帳戶以便退款，我才又提供台新帳戶資料，後來發
    現郵局帳戶和台新帳戶都被列為警示帳戶，才知道遭對方所
    騙，我也是被害人等語。辯護人辯護意旨略稱：被告郵局帳
    戶為其薪轉帳戶，不可能提供詐欺集團使用，且該帳戶內尚
    有餘額1萬3千多元，遭詐欺集團提領1萬1234元，被告自身
    亦為受害者，甚至當告訴人邱顯益遭詐騙匯入被告郵局帳戶
    內之3萬元已遭詐欺集團提領一空時，被告仍依詐欺集團指
    示操作台新帳戶匯款1元至對方指定帳戶，以測試帳戶可否
    正常交易，並傳送「金額存款好像沒恢復」、「郵局金額也
    被清零了」、「台新的也沒入帳」等訊息給對方，可證被告
    主觀上確實無預見或容任其郵局帳戶及台新帳戶供作詐欺集
    團詐騙被害人使用，且被告於案發當日返回部隊後，旋即通
    報單位主管遭詐騙帳戶資料一事，然因已有被害人報案，被
    告遭列為犯罪嫌疑人，無法以被害人身分製作筆錄，被告誤
    信對方說詞而提供帳戶資料，或有疏失之處，但並無幫助詐
    欺或幫助洗錢之犯意等語。
四、經查：
  ㈠中華郵政帳號00000000000000號帳戶、台新銀行帳號0000000
    0000000號帳戶均為被告所申設，為被告所自承，並有中華
    郵政股份有限公司臺中郵局110年4月7日中管字第110180040
    3號函檢附被告郵局帳戶開戶資料、110年8月11日中管字第1
    100006301號函檢附被告郵局帳戶交易明細、台新國際商業
    銀行109年12月23日台新作文字第10927819號函檢附被告台
    新銀行帳戶開戶資料及交易明細在卷為憑，此部分事實自堪
    認定。
  ㈡附表所示告訴人邱顯益、王勝傑均因遭詐騙，而於附表所示
    時間，匯款如附表所示款項至被告郵局帳戶及台新帳戶內，
    並遭提領一空等情，有告訴人邱顯益於警詢中所為指訴、內
    政部警政署反詐騙諮詢專線紀錄表、金融機構聯防機制通報
    單、桃園市政府警察局平鎮分局建安派出所受理各類案件紀
    錄表、受理刑事案件報案三聯單、受理詐騙帳戶通報警示簡
    便格式表、自動櫃員機交易明細，以及告訴人王勝傑於警詢
    中所為指訴、內政部警政署反詐騙諮詢專線紀錄表、金融機
    構聯防機制通報單、臺中市政府警察局豐原分局神岡分駐所
    受理詐騙帳戶通報警示簡便格式表、自動櫃員機交易明細等
    附卷可參，此部分事實亦堪認定。
  ㈢依上開㈠㈡認定之事實，被告之郵局帳戶及台新帳戶固有遭詐
    欺集團成員使用，致使告訴人邱顯益、王勝傑遭詐騙而匯入
    款項，並遭詐欺集團成員提領一空，然被告主觀上難認有幫
    助詐欺取財、幫助一般洗錢之故意：
　⒈按刑法上幫助之行為，須有幫助他人犯罪之意思，如無此種
    故意，基於其他原因，以助成他人犯罪之結果，尚難以幫助
    論；且刑法關於犯罪之故意，不但直接故意，須犯人對於構
    成犯罪之事實，具備明知及有意使其發生兩個要件，即間接
    故意，亦須犯人對於構成犯罪之事實，預見其發生且其發生
    不違背犯人本意，始能成立。換言之，交付金融機構帳戶而
    幫助詐欺及幫助洗錢罪之成立，必須幫助人(行為人)於行為
    時，明知或可得而知被幫助人將持其所交付之帳戶向他人詐
    取財物及洗錢，如出賣、出租或借用帳戶等情形，或能推論
    行為人有預知該帳戶被使用於詐取他人財物及洗錢之可能。
    反之，如非基於自己自由意思而係因遭詐欺或被脅迫等原因
    而交付，則交付帳戶之人並無幫助犯罪之意思，亦未認識收
    受其帳戶者將持以作為詐欺及洗錢之犯罪工具，其主觀上即
    無幫助他人詐欺及洗錢之認識，自難僅憑被害人遭詐騙之款
    項係匯入行為人所交付之帳戶，即認行為人構成幫助詐欺或
    幫助洗錢犯行。
　⒉近來因檢警機關積極查緝利用人頭帳戶而實施詐欺及洗錢之
    犯行，詐欺集團價購取得人頭帳戶已屬不易，遂改以詐騙方
    式取得人頭帳戶，並趁帳戶提供者未及發覺前，充為人頭帳
    戶而供詐欺及洗錢短暫使用者，乃時有所聞，此非僅憑學識
    、工作或社會經驗即可全然知悉。又若一般民眾會因詐欺集
    團成員言詞相誘而陷於錯誤，進而交付鉅額財物，則金融帳
    戶之持有人亦有可能因相同原因而陷於錯誤，進而交付或告
    知金融帳戶資料，自不能徒以客觀合理之智識經驗為基準，
    逕予推論提供帳戶者必具相當警覺程度，而對構成犯罪之事
    實必有預見。倘提供帳戶者可能係遭詐騙而交付或告知金融
    帳戶資料，亦即無法確信提供帳戶者係出於直接故意或間接
    故意，自應為有利於行為人之認定。
　⒊被告為現役軍人，本件郵局帳戶為其每月5日支領薪水使用之
    薪資轉帳帳戶，且迄至本件案發前之109年10月31日止，被
    告均有頻繁使用該郵局帳戶進行購貨、刷卡繳費、存提款之
    情形，此為被告所自陳，並經證人即陸軍司令部勤務營警衛
    連副排長林○○於原審審理時證述：薪水都是每月5日發放，
    是使用郵局帳戶存款等語(原審卷第241頁)，且有卷內被告
    郵局帳戶交易明細可佐，足見該帳戶為被告日常生活所慣用
    之帳戶，對其具有相當之重要性，自無任意交付他人使用之
    可能。況本件告訴人2人遭詐騙匯款之109年11月1日，距離
    被告領取薪資之109年11月5日，僅相隔4日，則被告明知其
    薪資即將入帳，應無主動交付其薪資轉帳使用，且為日常所
    慣用之郵局帳戶給他人使用之理，是被告辯稱其係遭佯稱郵
    局行員之人詐騙，才會將郵局帳戶之相關資料告知對方等語
    ，尚非不可採信。再者，依被告郵局帳戶交易明細顯示，於
    告訴人2人遭詐騙匯款之109年11月1日，該帳戶內存款餘額
    尚有1萬3千多元，此與實務上常見出於幫助詐欺及幫助洗錢
    之直接故意或間接故意，而提供已無存款餘額之帳戶之情形
    ，顯然有別。且被告郵局帳戶內上開1萬3千多元之存款餘額
    ，於109年11月1日經轉出1萬1234元，該筆款項與告訴人邱
    顯益受詐騙而匯入被告郵局帳戶內之款項，均係經由網路轉
    帳而匯入彭玉華所有之中華郵政帳號00000000000000號帳戶
    ，而該帳戶為詐欺集團成員以詐騙方式向彭玉華取得等情，
    有中華郵政股份有限公司110年12月30日儲字第1100975479
    號函檢附彭玉華帳戶開戶資料及交易明細、臺灣桃園地方檢
    察署檢察官110年度偵字第7038、17372號彭玉華之不起訴處
    分書可參(原審卷第221至225、283至289頁)，可見被告郵局
    帳戶內本來之存款餘額亦遭詐欺集團轉匯入該集團所使用、
    掌控之其他人頭帳戶，此與被告辯稱其是遭佯稱郵局行員之
    人詐騙，才會告知帳戶資料並依對方指示操作，甚至自己郵
    局帳戶內之1萬多元亦遭提領等情相符。倘被告如公訴意旨
    所稱，可預見提供金融帳戶資料會被他人利用以遂行詐欺取
    財及洗錢犯罪，則被告當會要求對方提供金錢給付或相當利
    益作為對價，然卷內非但無此相關事證，反而是被告因提供
    帳戶資料而造成自己受有1萬多元之金錢損失，被告之行為
    損人又不利己，難認主觀上有幫助詐欺或幫助洗錢之不確定
    故意。參以被告於其郵局帳戶109年11月1日17時44分遭列為
    警示帳戶前之同日17時22分許，即有傳送「希望能盡快處理
    ，真的有點擔心是不是詐騙」之訊息給對方(原審卷第209頁
    LINE對話內容截圖)，益徵其所辯上情應非虛構。
　⒋被告固於其郵局帳戶內之存款餘額及告訴人邱顯益遭詐騙而
    匯入之款項，均遭佯詐欺集團以網路轉帳方式轉出後，復提
    供其申辦之台新帳戶資料給對方，然此乃因被告見自身款項
    竟遭轉出、一時情急未察所致，衡諸常人若發現自己帳戶內
    之存款遭不明原因領取一空，為求返還款項、急於尋求協助
    ，未能理性思考之心情尚非不可想像，被告聽信對方所說程
    序有錯誤，而又提供另一帳戶以供退款之行徑，難認與常情
    有違，此觀被告在此期間持續傳送「金額存款好像沒恢復」
    、「郵局金額也被清零了」、「台新的也沒入帳」等訊息給
    對方即明(原審卷第209頁LINE對話內容截圖)。是亦無從以
    被告於提供郵局帳戶資料後，復提供台新帳戶資料給對方，
    而認定被告具有幫助詐欺或幫助洗錢之主觀犯意。至於被告
    在警詢、偵訊及法院審理時，對於其究係提供郵局帳戶及台
    新帳戶之何等資料給佯稱郵局行員之人，所述前後不一，雖
    有可疑，然要難僅以此即遽認被告確有本件幫助詐欺及幫助
    洗錢犯行。
五、綜上，被告因誤信佯稱網路購物店家和郵局行員之人之說詞
    ，而提供其郵局帳戶及台新帳戶資料，結果遭詐欺集團作為
    詐騙告訴人2人匯款之人頭帳戶，被告或有不夠警覺之疏失
    ，惟尚難以此逕認其主觀上預見及容任他人遂行不法行為，
    而有幫助詐欺取財及幫助一般洗錢之不確定故意。檢察官認
    被告涉犯上開罪嫌所憑之證據，未達通常一般人均不致有所
    懷疑，而得確信其為真實之程度，無從說服法院形成被告有
    罪之心證，原審因此以不能證明被告犯罪，依刑事訴訟法第
    301條第1項規定，諭知被告無罪之判決。經核原判決對於不
    能證明被告有檢察官所指幫助加重詐欺及幫助一般洗錢犯行
    ，業已詳為調查審酌，並說明認定所憑之理由，且無違於證
    據法則，其認事用法均無不合。檢察官上訴意旨仍認應諭知
    被告有罪之判決，並不足採，其上訴為無理由，應予駁回。
據上論斷，應依刑事訴訟法第368條，判決如主文。
本案經檢察官林宏昌提起公訴，檢察官何建寬提起上訴，檢察官
謝謂誠到庭執行職務。
中　　華　　民　　國　　111 　年　　6 　　月　　15　　日
                  刑事第八庭  審判長法  官  林清鈞
                                    法  官  簡婉倫
                                    法  官  黃小琴
以上正本證明與原本無異。
檢察官如不服本判決，應於收受送達後20日內向本院提出上訴書
狀，其未敘述上訴理由者，並得於提起上訴後20日內向本院補提
理由書(均須按他造當事人之人數附繕本)「切勿逕送上級法院」
。且除有刑事妥速審判法第9條第1項之事項外，不得上訴。因疫
情而遲誤不變期間，得向法院聲請回復原狀。

                                    書記官  李宜珊
　
中　　華　　民　　國　　111 　年　　6 　　月　　15　　日
附錄法條：
刑事妥速審判法第9條
除前條情形外，第二審法院維持第一審所為無罪判決，提起上訴
之理由，以下列事項為限：
一、判決所適用之法令牴觸憲法。
二、判決違背司法院解釋。
三、判決違背判例。
刑事訴訟法第377條至第379條、第393條第1款之規定，於前項案
件之審理，不適用之。
附表：
被害人 詐騙經過 匯款時間金額 匯款帳戶 備註 邱顯益 詐欺集團成員於109年11月1日15時11分許，佯裝FB鑫金平台及郵局客服人員，撥打電話給邱顯益，謊稱：因工作人員疏失導致重複扣款，須操作ATM解除設定云云，致邱顯益陷於錯誤，而以無摺方式匯款右列金額至右列帳戶。 109年11月1日16時16分匯款2萬9985元 中華郵政帳號00000000000000號帳戶 起 訴 書 附 表 編 號 1   109年11月1日16時35分匯款3萬元 台新銀行帳號00000000000000號帳戶    109年11月1日16時39分匯款8000元 同上  王勝傑 詐欺集團成員於109年11月1日17時10分許，佯裝合作金庫銀行人員，撥打電話給王勝傑，謊稱：因承辦人員疏失導致重複扣款，須操作ATM取消設定云云，致王勝傑陷於錯誤，而以其合作金庫銀行帳戶匯款右列金額至右列帳戶。 109年11月1日17時53分匯款2萬5985元 同上 起 訴 書 附 表 編 號 7